【裁判字號】    89,台上,1799
【裁判日期】    890413
【裁判案由】    傷害致人於死
【裁判全文】
最高法院刑事判決                              八十九年度台上字第一七九九號
    上  訴  人  甲○○
右上訴人因傷害致人於死案件，不服台灣高等法院台中分院中華民國八十八年十二月
二十八日第二審判決（八十八年度上訴字第一八四八號，起訴案號：台灣台中地方法
院檢察署八十七年度偵字第二○○四四號)，提起上訴，本院判決如左：
    主  文
原判決撤銷，發回台灣高等法院台中分院。
    理  由
本件原判決認定上訴人甲○○於民國八十七年七月間，曾交付新台幣（下同）三百元
予被害人陳當（生前罹患心脈管輕度硬化及中度肝硬化等症狀），委託其代為買酒，
然被害人未依託代為買酒，復未將該三百元返還上訴人，上訴人因而心生不滿；嗣於
同年九月十日下午八時五十分許，上訴人與友人廖國州、賴茂貴、鄭倍宏等人，一起
在台中市市○路一六三號前飲酒之際，適見被害人行經該處，遂喊叫被害人並基於傷
害之犯意，出手毆打被害人之頭部一下，復將被害人叫到斜對面即台中市市○路一五
○號前，再出手毆打被害人頭部二下，使被害人之頭部受有外傷性顱內出血，因而不
支倒地，經送醫急救後終因其上開症狀加上外傷性顱內出血，相繼引起心肺肝機能衰
竭，延至同日下午十時六分許不治死亡等情。因而撤銷第一審判決，改判論處上訴人
傷害人之身體，因而致人於死罪刑，固非無見。
惟查(一)、有罪判決書所記載之犯罪事實，為論罪科刑適用法律之基礎，凡與適用法令
有關之重要事項，必須詳加認定，明確記載，然後於理由內敘明認定犯罪事實所憑之
證據及認定之理由，始足為適用法令之依據。若事實未有此記載，而理由加以說明，
為理由失其依據。如事實有此記載，理由未予說明，則為理由不備，按諸刑事訴訟法
第三百七十九條第十四款之規定，其判決當然為違背法令。又刑法上之加重結果犯，
以行為人能預見其結果之發生為要件，而所謂能預見，係依通常觀念決之。刑法第二
百七十七條第二項前段之傷害致人於死之罪，係因犯傷害罪之基本犯罪行為，因而發
生原所不預期但得預見之死亡加重結果；而傷害之原因與死亡之結果間並須有相當因
果關係之存在，始得成立。則此項構成要件有關之事實，自均應詳加認定明確記載，
始足資為論科之依據。原判決對於上訴人之毆打被害人頭部，能否預見死亡結果發生
之要件，於事實中並未認定記載，遽論以傷害致人於死之罪，乏其依據，已有未合。
雖原判決於理由中說明：「查頭部為人體要害之處，毆打人體之頭部足以引起顱內出
血，進而發生死亡之結果，在通常觀念上不得謂無預見之可能。本件被告連續毆打被
害人之頭部三下，對被害人之因傷身死，非無預見之可能，故不能不負責。」等情，
然因事實中對於上訴人如何依通常觀念能預見死亡加重結果之發生，並未詳細認定明
確記載，則於理由中所為說明顯失依據，亦屬可議。又原判決事實中僅載述：「使陳
當之頭部受有外傷性顱內出血」之致死結果，而對被害人遭上訴人之毆擊究受如何之
傷害，於事實中並未詳細加以認定載明，尤欠允洽。而依台灣台中地方法院檢察署相
驗屍體驗斷書所載，被害人身體受有右顳部皮下出血、右肘後部擦傷之傷害（相字第
一三三八號卷第三十一頁背面），被害人所受上開傷勢是否因上訴人之傷害行為所致
，亦待釐清。原審未予根究明白，遽行判決，亦有未洽。(二)、科刑判決所認定之事實
，與所採之證據，不相適合，即屬證據上理由矛盾，其判決當然為違背法令。原判決
認定上訴人在台中市市○路一六三號前，出手毆打被害人之頭部一下，復將被害人叫
到斜對面即台中市市○路一五○號前，再出手毆打被害人頭部二下云云（原判決正本
第一頁第十八行至第二十行、第二頁第一行至第二行）。其所憑之證據，係上訴人於
警訊及原審調查中對前開事實分別供認不諱（原判決正本第二頁第七行至第八行）。
然查上訴人於警訊中係陳稱：「我是於昨日二十時五十分，在台中市市○路一五○號
前，出手毆打陳當頭部三下，……」（偵字第二○○四四號卷第五頁背面）；上訴人
於原審訊以：「你們喝酒之時，適見陳當行經附近，遂在市府路一五○號前，以掌毆
打他的臉頰，揮拳打他的太陽穴，使他頭部撞及停放在旁之廂型車？」，答稱：「有
打他（即被害人），打三下，都是頭部，因我當時喝了很多酒，他（即被害人）頭有
撞到廂型車」（原審卷第三十一頁背面）；復訊以：「案發當天你在台中市市○路一
六三號前路上，你有無先打陳當之腹部？」，答稱：「我有先打他一下，當時喝很多
酒」；再訊以：「你將他（即被害人）拉至一五○號前是否打他三下，打他頭部？」
，答稱「有」（原審卷第七十八頁）。上訴人於警訊及原審調查中所供陳之內容，顯
與原判決所認定之前開事實不盡相符，原判決謂上訴人業於警訊及原審調查中供認不
諱云云，顯有證據上之理由矛盾。又上訴人於原審自白：於毆擊被害人之過程中，被
害人頭部撞及路旁廂型車之事實，核與證人黃子忠、陳壽郎等人分別於警局初訊中證
稱：上訴人於毆擊被害人時，被害人頭部有撞及路旁廂型車相符（相字第一三三八號
卷第十三頁背面、第十四頁背面）。上開事證何以不足以證明上訴人於毆擊被害人之
過程中，被害人之頭部曾撞及路旁之廂型車，且該撞擊是否與被害人之死亡有關，原
判決均未為說明，亦有理由欠備之疏誤。上訴意旨指摘原判決不當，尚非全無理由，
應認有撤銷發回更審之原因。
據上論結，應依刑事訴訟法第三百九十七條、第四百零一條，判決如主文。
中      華      民      國    八十九    年      四      月     十三     日
                              最高法院刑事第五庭
                                  審判長法官  董  明  霈
                                        法官  丁  錦  清
                                        法官  林  茂  雄
                                        法官  王  居  財
                                        法官  張  祺  祥
      右正本證明與原本無異
                                              書  記  官
中      華      民      國    八十九    年      四      月     二十     日


司法院資訊處製作；財團法人民間司法改革基金會備份。
